臺灣雲林地方法院民事判決
107年度訴字第55號
原      告  李昭頂（即李春金之承受訴訟人） 

            李欣容（即李春金之承受訴訟人）     

共      同  
訴訟代理人  林重仁律師            
被      告  李春雄  
            林清吉  
            李洽和  
            林金煌  
上  一  人
訴訟代理人  林志文  
            林士揚  
            陳佳伶律師  
被      告  林周芙蓉  生前住雲林縣○○鎮○○路000號
訴訟代理人  林昭明  
被      告  林仁貴  
訴訟代理人  林仲坤  
被      告  張家銘  
            李建德  
上  一  人
訴訟代理人  林再輝律師
被      告  李鴻志  
訴訟代理人  李洽長  
被      告  李進興  
兼  訴  訟
代  理  人  李洽政  
兼上二共同  
訴訟代理人  李洽和  
被      告  林憲治（兼林根之承受訴訟人）    

            吳素碧  
上  一  人
訴訟代理人  黃河北  
被      告  鐘秋香  
            黃河財    住○○市○○區○○路000巷00弄00號       
                   0樓
上二人共同
訴訟代理人  吳祝君  

被      告  李建輝（即李朝煌之承受訴訟人）   

            李碧霞（即李朝煌之承受訴訟人）

            李翌禪（即李朝煌之承受訴訟人）

            沈鈺倫（即李朝煌之承受訴訟人）

上列當事人間請求分割共有物事件，本院於民國110年9月7日言
詞辯論終結，判決如下：
    主    文
兩造共有坐落雲林縣○○鎮○○○段○○○地號、面積一四八七點四二平
方公尺土地，應予變價分割，並依附表一所示該筆土地共有人之
應有部分比例分配價金。
兩造共有坐落雲林縣○○鎮○○○段○○○地號、面積六四九四點六九平
方公尺土地，分割如雲林縣虎尾地政事務所複丈日期民國一百一
十年五月二十八日土地複丈成果圖（丁案）所示，即：
㈠、編號Ａ部分、面積八一一點八四平方公尺土地，分由被告李建
    德、李鴻志取得，並依應有部分各二分之一比例保持共有
　　。
㈡、編號Ｂ部分、面積一二一點一八平方公尺土地，分由被告鐘秋
    香取得。
㈢、編號Ｃ部分、面積一五八點六二平方公尺土地，分由被告黃河
    財取得。
㈣、編號Ｄ部分、面積二六一點四二平方公尺土地，分由被告吳素
    碧取得。　　
㈤、編號Ｅ部分、面積五九○點二六平方公尺土地，分由被告張家
    銘取得。
㈥、編號Ｆ部分、面積七九一點二○平方公尺土地，分由被告李洽
    和取得。
㈦、編號Ｇ部分、面積八三八點七○平方公尺土地，分由被告李進
    興取得。
㈧、編號Ｈ部分、面積四五一點○二平方公尺土地，分由被告林仁
    貴取得。
㈨、編號Ｉ部分、面積一二七九點二五平方公尺土地，分由被告林
    憲治、林金煌、林周芙蓉取得，並依序依應有部分一一九三
    二九分之三○○六八、一一九三二九分之四四一五九、一一九
    三二九分之四五一○二比例保持共有。
㈩、編號Ｊ部分、面積三○○點六八平方公尺土地，分由被告李碧霞
    、李建輝、李翌禪、沈鈺倫取得，並保持公同共有。
、編號Ｋ部分、面積二一九點七五平方公尺土地，分由被告李春
    雄取得。
、編號Ｌ部分、面積二一九點七五平方公尺土地，分由原告李昭
    頂、李欣容取得，並依應有部分各二分之一之比例保持共有
    。
、編號Ｍ部分、面積四五一點○二平方公尺土地，分由被告林清
    吉取得。　　
被告張家銘、李進興、林憲治、林金煌、林周芙蓉應按附表二所
示之金額補償被告李春雄及原告李昭頂、李欣容。
訴訟費用由兩造各按第一、二項土地如附表一所示之應有部分比
例負擔。
    事實及理由
壹、程序部分:
一、按當事人死亡者，訴訟程序在有繼承人、遺產管理人或其他
    依法令應續行訴訟之人承受其訴訟以前當然停止;第168條、
    第169條第1項及第170條至前條之規定，於有訴訟代理人時
    不適用之。但法院得酌量情形，裁定停止其訴訟程序;又第1
    68條至172條及前條所定之承受訴訟人，於得為承受時，應
    即為承受之聲明。他造當事人，亦得聲明承受訴訟，民事訴
    訟法第168條、第173條及第175條分別定有明文。查被告林
    根業於本件訴訟審理中死亡，其應有部分並以遺囑繼承為原
    因移轉登記至被告林憲治名下，故原告於民國107年4月3日
    具狀撤回對被告林根之起訴並聲明由被告林憲治承受林根部
    分之訴訟（本院卷一第328頁）;嗣被告李朝煌及原告亦於本
    件訴訟審理中死亡，原告之繼承人李昭頂、李欣容於110年8
    月10日具狀聲明承受訴訟（本院卷三第264-265頁），並就
    被告李朝煌之繼承人李碧霞、李建輝、李翌禪、沈鈺倫等人
    聲明承受訴訟，核無不合，均應予准許。至被告林周芙蓉雖
    亦於本件訴訟審理中死亡，惟其生前已委任訴訟代理人，縱
    未聲明承受訴訟，依上規定，本件訴訟程序並不當然停止，
    先予敘明。　　
二、被告林周芙蓉、吳素碧、李碧霞、李翌禪、沈鈺倫未於言詞
    辯論期日到場，核無民事訴訟法第386條各款所列情形，爰
    依原告之聲請，由其一造辯論而為判決。
貳、實體部分:　　
一、原告主張:
㈠、坐落雲林縣○○鎮○○○段000地號、面積1,487.42平方公尺土地
    （下稱808地號土地）、同段810地號、面積6,494.69平方公
    尺土地（下稱810地號土地，或與808地號土地合稱系爭土地
    ）為兩造所共有，各共有人之應有部分如附表一系爭土地應
    有部分欄所示。又系爭土地並無因法令規定或使用目的不能
    分割，共有人間亦無訂有不分割之協議，然共有人間就分割
    方法不能協議決定，且808地號土地為特定農業區農牧用地
    、810地號土地為特定農業區甲種建築用地，難以協議分割
    ，爰訴請裁判分割。
㈡、系爭土地使用方式都一樣。所以使用810地號土地的使用人希
    望以合理的價格補償沒有使用810地號土地的共有人，也願
    意以810地號土地的適當價格讓808地號土地的使用人來補償
    。但僅因地目不一樣，所以占用808地號土地的共有人，主
    張要以公告現值或鑑定價格的四成來補償其他共有人，但是
    對於810地號土地也希望以鑑定價格來獲取補償。惟長信不
    動產估價師聯合事務所製作之鑑定報告（下稱鑑定報告）
　　，僅形式上依808、810地號土地的使用分區及使用地類別加
    以鑑定價格，沒有考慮到目前實際上使用狀況，因此鑑定結
    果不符合市場行情。如果雙方各退一步，依照原告一開始提
    出的依現況分割，並就補償標準各退一步的話，是最容易解
    決系爭土地的分割方案。因此，810地號土地部分，希望依
    雲林縣虎尾地政事務所（下稱虎尾地政）110年5月28日分割
    方案丁案（下稱附圖丁案）分割所示；808地號土地部分，
    因808地號土地現共有人已經爭取分得810地號土地，808地
    號土地不適合分給現在808地號土地的占用人，希望變價分
    割等語。
㈢、並聲明:
　⒈808地號土地應予變價分割。
　⒉810地號土地應依附圖丁案分割。　　　
　⒊訴訟費用由兩造依應有部分比例負擔。　　　　　　　
二、被告部分:
㈠、被告林金煌:  
　⒈808地號土地部分，希望分給現在占用人。原來被告意思是希
    望810地號土地也是分給現在的占有使用人，另補償未使用
    該筆土地之共有人（即使用808地號土地之人）的方式分割
    ，但因為補償金額太大，所以才退而求其次，希望810地號
    土地也分給未使用該筆土地之808地號土地占用人，所以如
    果一定要在808、810地號土地分得其中一筆土地的話，808
    地號土地使用人其實是希望保留808地號土地，所以808地號
    土地希望以現物分割，採取虎尾地政109年2月13日分割方案
    丙案（下稱附圖丙案）。又因變價分割跟補償最後的結果都
    是由共有人取得金錢。被告林金煌、林周芙蓉、林憲治願以
    鑑定報告價格的1.4倍就是每平方公尺7,100元補償未分得80
    8地號土地之其他共有人。　
　⒉810地號土地部分，因被告林金煌、林周芙蓉、林憲治希望能
    分得現物土地（合計面積約1,193.29平方公尺），且3人願
    依持分比例維持共有，避免土地細分，土地分配若有不足
　　，則以808地號土地受償後之價格與810地號土地之價格比較
    後，將差額部分換得810地號土地之面積，因此希望採取附
    圖丁案分割。　
㈡、被告林憲治:  　　
　　被告與被告林金煌、林周芙蓉是伯姪關係，810地號土地希
    望採取附圖丁案，由被告林金煌、林周芙蓉、林憲治繼續保
    持共有。808地號土地希望以附圖丙案現物分割給現占有使
    用人，並以鑑定價格的1.4倍即每平方公尺7,100元補償未分
    得土地之其他共有人。
㈢、被告林仁貴、林清吉:
　  主張810地號土地部分採取附圖丙案分割，因為依附圖丁案
    分割太過狹長，不利分得後面土地的利用，所以希望從中間
    開路出去，道路寬可以5米以下，並應由全部共有人分擔。8
    08地號土地部分，希望變價分割。
㈣、被告張家銘:
　　主張照占有使用位置分割，原有的建物不要動到就好，農地
    、建地用合理的價格補償，810地號土地希望採取附圖丁案
    分割。
㈤、被告李建德:
　  對於鑑定報告忽略系爭土地已列為擴大都市計劃區範圍內，
    另依雲林縣政府對於城鄉發展區的2至3類用地，即此系爭土
    地將來的使用地類別是相同的，可以合併分割。如各別分割
　　，則被告李建德、李鴻志、李進興、李洽和主張810地號土
    地採取附圖丁案分割，808地號土地希望變價分割。
㈥、被告李鴻志:
    810地號土地希望採取附圖丁案。808地號土地，我們兄弟就
    佔了三分之一，以公告價值或鑑定價格補償都不合理。
㈦、被告李進興、李洽政、李洽和:　　
　　主張810地號土地採取附圖丁案分割。808地號土地，我們兄
    弟就占有三分之一，公告現值不是可以作為補償的標準，又
    因為鑑定價格都比市場還低，能夠變價拍賣比較合理，希望
    透過公開市場來競價對共有人比較公平。假如拍賣的話，我
    們願意以鑑定價格的2、3倍來競標，至少一坪要5萬元以上
    。
㈧、被告鐘秋香、黃河財:
　　主張依照目前使用位置分割，810地號土地希望採取附圖丁
    案。808地號土地的部分希望以鑑定價格加四成來找補。
㈨、被告李春雄:
　　810地號土地希望採取附圖丁案分割，808地號土地則希望變
    價分割。
㈩、被告李建輝:　
　　808地號土地希望變價分割。
、被告林周芙蓉、吳素碧、李碧霞、李翌禪、沈鈺倫未於言詞
    辯論期日到場，惟被告林周芙蓉曾表示希望與被告林金煌、
    林憲治繼續保持共有，808地號土地採取附圖丙案分割，以
    每平方公尺7,100元補償其他未分得土地之共有人等語。被
    告吳素碧曾表示依照目前使用位置分割，配合大家就好等語
　　。
三、得心證之理由:
㈠、按各共有人，除法令另有規定外，得隨時請求分割共有物。
    但因物之使用目的不能分割或契約訂有不分割之期限者，不
    在此限。又共有物之分割，依共有人協議之方法行之。分割
    之方法不能協議決定，法院得因任何共有人之請求，命為下
    列之分配：以原物分配於各共有人。但各共有人均受原物
    之分配顯有困難者，得將原物分配於部分共有人。原物分
    配顯有困難時，得變賣共有物，以價金分配於各共有人；或
    以原物之一部分分配於各共有人，他部分變賣，以價金分配
    於各共有人，民法第823條第1項及第824條第1、2項分別定
    有明文。查系爭土地為兩造所共有，各共有人之應有部分比
    例如附表一所示，810地號土地為特定農業區甲種建築用地
    ，並無因法令規定或使用目的不能分割;808地號土地為特定
    農業區之農牧用地，其分割應符合農業發展條例第16條之規
    定，而共有人間並無訂有不分割之協議，然共有人間就分割
    方法不能協議決定等情，為到場被告等人所不爭執，並就分
    割方案各有主張，無法達成共識，且有原告提出之系爭土地
    登記第一類謄本在卷可按 （本院卷一第61-77頁、卷三第20
    3-233頁），足信屬實。從而，原告請求裁判分割系爭土地
    ，於法有據，應予准許。　
㈡、又裁判上定共有物分割之方法，固可由法院自由裁量，不受
    共有人主張之拘束，但仍應斟酌各共有人之意願、共有物之
    性質、價格、分割前之使用狀態、經濟效用、分得部分之利
    用價值及全體共有人之利益等有關情狀，定一適當公平之方
    法以為分割。另分割共有物固不受分管契約之拘束，惟儘量
    依各共有人使用現狀定分割方法，以維持現狀，減少共有人
    所受損害，當不失為裁判分割斟酌之一種原則（最高法院98
    年度台上字第2058號、96年度台上字第108號判決意旨參照
    ）。　　
　⒈查810地號土地南臨文科路，西臨光復路，該土地西北側臨光
    復路處目前種植沉香，為被告李洽和、李恰政、李建德、李
    鴻志、李進興等人分管使用該區塊，往東延伸至808地號土
    地地界附近。南臨文科路最西側部分為被告黃河財、鐘秋香
    、吳素碧等人所有一層磚造瓦頂建物、鐵架石棉瓦頂倉庫及
    檳榔攤貨櫃屋（門牌號碼為文科路1286號）分別分管使用
　　。往東依序為:①被告張家銘分管使用，上有一層鋼筋混泥土
    房屋及鋼架造汽車保養廠（門牌號碼為文科路1276號）。②
    被告李洽和、李恰政、李建德、李鴻志、李進興等人所有二
    層鋼筋混泥水造樓房（門牌號碼為文科路1270號）暨5人分
    管之空地，及李洽和所有一層磚造鐵皮瓦頂建物。③被告李
    朝煌所有二層鋼筋混泥土造樓房（門牌號碼為文科路1258號
    ）。④被告李春雄所有之一層磚造瓦頂平房。⑤原告繼承被繼
    承人李春金所遺之一層磚造鐵皮建物（含臨路磚造瓦頂建物
    ，門牌號碼為文科路1250號）。⑥被告林清吉、林仁貴分管
    使用之磚造瓦頂平房（門牌號碼為文科路1236號）。而808
    地號土地上由西往東分別為①被告林周芙蓉所有一層鋼構鐵
    皮建物，目前出租第三人經營之磁磚公司（門牌號碼為文科
    路1230號）。②被告林金煌所有供影印機工廠使用之一層磚
    造錏板建物及空地③被告林憲治所有供經營冠晟企業社使用
    之一層磚造錏板建物（門牌號碼為文科路1222號）等情，業
    經本院會同兩造及虎尾地政人員履勘現場明確，並製有勘驗
    筆錄、現場照片及土地複丈成果圖等在卷可參（本院卷一第
    163-195、207-209頁，卷二第273-309頁），足信無誤。
　⒉808地號土地部分，除被告林金煌、林周芙蓉及林憲治三人（
    下或稱被告林金煌等三人）主張依附圖丙案即其等占有使用
    位置現物分割，並同意以鑑定價格加四成計算金錢找補未分
    得土地之共有人外，其餘多數共有人均以鑑定價格偏低，而
    主張變價分割。查808地號土地為特定農業區之農牧用地，
    為農業發展條例第3條第11款所規定之耕地，其分割應符合
    農業發展條例之規定。被告林金煌、林周芙蓉二人均係於78
    年5月19日因買賣取得登記為該筆土地之共有人，被告林憲
    治則係於106年11月22日因繼承取得該土地之應有部分，有
    該筆土地登記第一類謄本載明可按（本院卷三第203-211頁
    ），依農業發展條例第16條第1項第3、4款規定，雖不受分
    割後每人所有面積未達0.25公頃者，不得分割之限制。然被
    告林金煌等三人占有使用該筆土地之上開鐵皮屋等建物，均
    屬未經保存登記之違章建築;且其等以上開建物供經營工廠
    等商業使用，不符農業發展條例第1 條所規定，為確保農業
    永續發展，促進農地合理利用，調整農業產業結構，穩定農
    業產銷之立法意旨，已不值得保護。再者，上開建物之經濟
    價值不高，如予拆除，建材亦多能回收利用，對於所有人之
    損失不大。而如予變價分割，不但符合多數共有人之主觀意
    願，且可經由公開市場競拍機制，充分反應該筆土地之實際
    市場價格，符合共有人之共有公平，且被告林金煌等三人如
    欲繼續使用該筆土地，亦得出價競標;又縱經第三人拍定，
    亦得依民法第824條第7項規定行使優先承買權，其等權益尚
    不致受太大之影響，故認808地號土地予以變價分割，並依
    各共有人之應有部分比例分配價金為妥適，爰判決如主文第
    一項所示。
　⒊810地號土地部分，除被告林清吉、林清貴二人主張依附圖丙
    案分割外，其餘共有人大多主張依附圖丁案分割。而依附圖
    丙案分割，雖被告林清吉、林清貴二人所分配之該案編號E
    、D土地，面臨文科路之面寬以圖面量測（下同）依序約15
　　、13公尺，長均約28公尺，其等分得之土地經濟價值顯高於
    附圖丁案所分配之編號M、H土地（南臨文科路面寬均約10公
    尺、長約44公尺）;然採附圖丙案分割，除與多數共有人之
    意願不符外，尚需預留編號N之6公尺寬之私設巷道（被告二
    人主張預留巷道寬減縮為5公尺，核與雲林縣建築管理自治
    條例第5條第1項第1款，面臨現有巷道之基地，其建築線之
    指定，其道路寬應達6公尺之規定不合），增加全體共有人
    之負擔外，並將原未分管使用該筆土地之被告林金煌等三人
    分配在編號Q部分土地，卻將該部分土地之原分管使用人李
    洽和及李進興分配在編號P、O部分，除不符合渠等之原分管
    使用範圍外，並與其等所有建物即編號I、R部分分屬二區，
    無法就分得之土地合一整體使用，且與李春雄分配之編號G
    部分土地，同未面臨文科路，亦有礙其等分配土地之經濟價
    值，顯不符合全體共有人之利益及共有公平原則。反之，如
    採附圖丁案分割，雖被告林清吉、林清貴二人於所分配之編
    號M、H土地南北長約44公尺，較附圖丙案之編號E、D土地長
　　，然該二部分土地南臨文科路面寬均達約10公尺，以該部分
    土地之長度與臨路寬衡量，尚不致造成利用上不便;且共有
    人不用額外負擔預留私設道路之土地面積外，並避免上開依
    附圖丙案分割造成之缺陷，而大多數共有人分得之土地面積
　　，與其等原應有部分土地面積一致，未分足應有部分土地面
    積者，亦得依市場價格計算金錢找補，符合各共有人之公平
　　; 並與各共有人原分管使用位置大致相當，各共有人分得之
    土地亦屬完整，各得就分得土地充分利用以發揮其經濟價值
    等情，本院認以附圖丁案分割較為適當，爰判決如主文第二
    項所示。
㈢、次按以原物為分配時，如共有人中，有不能按其應有部分受
    分配者，得以金錢補償之，民法第824條第3項亦有明文規定
　　。查兩造共有之810地號土地，應有部分詳如附表一所示，
    因採附圖丁案所示方法分割後，部分共有人分得之土地面積
    與應有部分換算土地面積有如附圖丁案圖說個人持分面積增
    減欄所示之增減土地面積。且兩造並不反對依鑑定價格即每
    平方公尺單價32,500元計算相互補償之金額，本院應予尊重
　　，並認符合實際市場之價格，應屬適當，依此計算，則被告
    張家銘、李進興、林憲治、林金煌、林周芙蓉等人應分別補
    償被告李春雄及原告李昭頂、李欣容等人之金額如附表二所
    示，故判決如主文第三項所示。
四、訴訟費用之負擔:按分割共有物事件乃具非訟事件之性質，
    法院斟酌何種分割方法較能增進各共有人分得土地之經濟效
    益，並兼顧兩造之公平、利益，以決定適當之分割方法，不
    因何造起訴而有不同，故原告本件請求裁判分割共有物雖有
    理由，然由敗訴之當事人負擔全部訴訟費用顯失公平，應依
    民事訴訟法第80之1規定，命勝訴之原告負擔部分訴訟費用
    。且系爭808地號及810地號土地之價值不一，共同被告就各
    筆土地之應有部分比例亦有不同，於本件訴訟之利害關係顯
    有差異，應由本院依同法第85條第1項後段規定，酌量其等
    利害關係之比例，命共有人全體各按其應有部分比例負擔本
    件訴訟費用，方屬公平。另被告李碧霞、李建輝、李翌禪、
    沈鈺倫等四人係共同繼承被繼承人李朝煌所遺系爭土地，就
    應有部分仍保持公同共有，係因不可分之債而敗訴者，就其
    等應負擔之訴訟費用，應依同法第85條第2項規定連帶負擔
　　，故命本件訴訟費用由兩造各按808地號及810地號土地如附
    表一所示之應有部分比例欄負擔。
五、依民事訴訟法第385條第1項前段、第78條、第80條之1 、第
　　85條第1項後段、第2項，判決如主文。
中　　華　　民　　國　　110 　年　　9 　　月　　28　　日
                  民事第一庭    法  官  黃一馨

以上正本係照原本作成
如對本判決上訴，須於判決送達後廿日內向本院提出上訴狀。如
委任律師提起上訴者，應一併繳納上訴審裁判費。
中　　華　　民　　國　　110 　年　　9 　　月　　29　　日
                                書記官　鄭夙惠
　

附表一：雲林縣虎尾鎮廉使南段
 土地 808地號 810地號   備   註 編號 共有人 應有部分比例 應有部分比例   1 李春雄 108分之5 108分之5   2 林清吉 72分之5 72分之5   3 李恰和 8340分之1111 8340分之1016   4 林金煌 150120分之 10207 150120分之 10207   5 林周芙蓉 72分之5 72分之5   6 林仁貴 216分之15 216分之15   7 張家銘 12分之1 12分之1   8 鐘秋香 12分之1 77712分之1450   9 李恰政 8340分之995    10 李建德 16680分之995 48分之3   11 李鴻志 16680分之995 48分之3   12 林憲治 108分之5 108分之5   13 李碧霞 李建輝 李翌禪 沈鈺倫 108分之5 （公同共有） 108分之5 （公同共有） 訴訟費用應連帶負擔  14 李昭頂 216分之5 216分之5   15 李欣容 216分之5 216分之5   16 李進興  24分之3   17 吳素碧  77712分之3128   18 黃河財  77712分之1898  


附表二：各共有人間應互為找補之金額 （單位：新臺幣，元以下四捨五入）      應補償人 及應負補 償之金額 受補償人及應受補償之金額 （元以下不計）      李春雄 李昭頂 李欣容 合計  張家銘 976,900 488,450 488,450 1,953,800  李進興 436,474 218,238 218,238 872,950  林憲治 351,976 175,987 175,987 703,950  林金煌 516,913 258,456 258,456 1,033,825  林周芙蓉 527,963 263,981 263,981 1,055,925  合計 2,810,226 1,405,112 1,405,112 5,620,450